臺灣高等法院臺中分院刑事判決
110年度上訴字第1373號
上  訴  人  
即  被  告  李旺昌


選任辯護人  葉東龍律師
            古富祺律師
上列上訴人即被告因偽造文書案件，不服臺灣臺中地方法院109
年度訴字第2120號中華民國110年5月12日第一審判決（起訴案號
：臺灣臺中地方檢察署109年度偵字第21297號），提起上訴，本
院判決如下：
    主  文
原判決撤銷。
甲○○幫助犯個人資料保護法第四十一條之非法利用個人資料罪，
處有期徒刑貳月，如易科罰金，以新臺幣壹仟元折算壹日。未扣
案之犯罪所得人民幣貳拾元沒收，於全部或一部不能沒收或不宜
執行沒收時，追徵其價額。
    事  實
一、甲○○係址設臺中市○區○○路00號12樓之1銳翊資訊有限公司（
    業於民國109年6月9日廢止登記，下稱銳翊公司）之負責人
    ，可預見若以銳翊公司名義申辦之行動電話門號為姓名年籍
    不詳之人提供代收簡訊驗證碼服務，可能供該不詳之人利用
    他人個人資料申設網路交易會員帳號，以規避追查實際使用
    者，竟仍基於幫助違反個人資料保護法、行使偽造準私文書
    之不確定故意，於淘寶購物平台網站刊登提供代收簡訊驗證
    碼服務之訊息，並於107年9月15日下午4時25分許，以人民
    幣20元之代價，將其以銳翊公司名義向中華電信股份有限公
    司所申辦門號0000000000號（下稱系爭門號）行動電話，提
    供予姓名年籍不詳、網路暱稱「一路風塵˙小歇子」之人（
    下稱「一路風塵˙小歇子」）作為申設網路交易會員帳號收
    受簡訊驗證碼之用，「一路風塵˙小歇子」遂於不詳時間、
    在不詳地點，利用不詳電子設備連結網際網路登入樂購蝦皮
    股份有限公司（下稱蝦皮公司）經營之蝦皮拍賣平台網站，
    於註冊成為該網站會員之網頁上，先填入甲○○提供之門號00
    00000000號行動電話號碼進行驗證，蝦皮拍賣平台網站旋即
    發送簡訊驗證碼至上開行動電話門號，甲○○接收上開簡訊驗
    證碼後，再轉知「一路風塵˙小歇子」完成驗證程序，「一
    路風塵˙小歇子」通過驗證後，復擅自將丙○○之姓名及身分
    證統一編號登載於會員個人資料網頁，表彰係由丙○○本人申
    設該會員帳號意思之準私文書後上傳以行使，而取得以丙○○
    為賣家名義之會員帳號「d eaussayd」（下稱系爭帳號），
    並陸續在蝦皮拍賣平台網站張貼販售商品訊息，足生損害於
    丙○○及蝦皮拍賣平台網站對於用戶資料管理之正確性。嗣因
    丙○○於109年2月間接獲臺中市政府食品藥物安全處通知其在
    蝦皮拍賣平台販售壯陽藥涉嫌違反食品安全衛生管理法，令
    其陳述意見，始獲悉其個人資料遭盜用，經報警處理始循線
    查獲上情。
二、案經丙○○訴由臺中市政府警察局豐原分局報告臺灣臺中地方
    檢察署檢察官偵查起訴。
    理  由
一、證據能力方面
  ㈠按被告以外之人（包括證人、鑑定人、告訴人、被害人及共
    同被告等）於審判外之陳述，雖不符刑事訴訟法第159條之1
    至之4 等之規定，而經當事人於審判程序同意作為證據，法
    院審酌該言詞陳述或書面陳述作成時之情況，認為適當者，
    亦得為證據；當事人、代理人或辯護人於法院調查證據時，
    知有刑事訴訟法第159條第1項不得為證據之情形，而未於言
    詞辯論終結前聲明異議者，視為有前項之同意，同法第159
    條之5 定有明文。立法意旨在於傳聞證據未經當事人之反對
    詰問予以核實，原則上先予排除，惟若當事人已放棄反對詰
    問權，於審判程序中表明同意該等傳聞證據可作為證據，或
    於言詞辯論終結前未聲明異議，則基於尊重當事人對傳聞證
    據之處分權，及證據資料愈豐富，愈有助於真實發見之理念
    ，且強化言詞辯論主義，使訴訟程序得以順暢進行，上開傳
    聞證據亦均具有證據能力。本判決以下所引用被告以外之人
    於審判外之陳述，雖查無符合刑事訴訟法第159條之1至之 4
    之情形，惟檢察官、被告、辯護人於原審審理及本院準備程
    序、審理時對於證據能力均未聲明異議（見原審卷第50、14
    4至146頁，本院卷第174至177、222至226頁），本院審酌後
    認為該等證據均為法院事實認定之重要依據，作為本案之證
    據均屬適當，故依刑事訴訟法第159條之5規定，認均具有證
    據能力。
  ㈡另本院以下所引用之非供述證據，與本件事實具有自然關聯
    性，且核屬書證、物證性質，又查無事證足認有違背法定程
    式或經偽造、變造所取得等證據排除之情事，復經本院依刑
    事訴訟法第164條、第165條踐行物證、書證之調查程序，認
    具有證據能力。
二、認定犯罪事實所憑之證據及理由 
　㈠查被告甲○○前為銳翊公司之負責人，於淘寶購物平台網站刊
    登提供代收簡訊驗證碼服務之訊息，並於107年9月15日下午
    4時25分許，以人民幣20元之代價，將其以銳翊公司名義向
    中華電信股份有限公司所申辦門號0000000000號行動電話號
    碼，提供予「一路風塵˙小歇子」作為申設網路交易帳號收
    受簡訊驗證碼之用。嗣「一路風塵˙小歇子」透過被告甲○○
    以系爭行動電話門號接收蝦皮拍賣平台網站傳送之簡訊驗證
    碼完成認證作業，並將丙○○之姓名及身分證統一編號登載於
    會員個人資料網頁上傳後，而取得以丙○○為賣家名義之會員
    帳號「d eaussayd」，嗣因鳳珠於109年2月間接獲臺中市政
    府食品藥物安全處通知其在蝦皮拍賣平台販售壯陽藥涉嫌違
    反食品安全衛生管理法，令其陳述意見，始獲悉其個人資料
    遭盜用等節，為被告所不爭執，且經證人即告訴人丙○○於警
    詢時證述甚詳（見109年度偵字第21297號卷《下稱偵21297卷
    》第39至43頁），並有臺中市食品藥物安全處109年2月6日中
    市衛食流字第1090001890號函、被告與「一路風塵˙小歇子
    」之交易紀錄截圖、通聯調閱查詢單（門號：0000000000）
    、臺中市政府警察局豐原分局豐東派出所陳報單、臺中市政
    府警察局豐原分局豐東派出所受理各類案件紀錄表、樂購蝦
    皮股份有限公司109年7月27日樂購蝦皮字第0200727028S號
    函檢送系爭帳號申設資料、經濟部商工登記公示資料查詢結
    果等在卷可稽（見偵21297卷第45至47、53、55、59、61、8
    1至83、87頁），是此部分之事實，首堪認定。
　㈡然訊據被告矢口否認上開犯行，辯稱：我只是單純提供手機
    驗證碼，並無提供後續之告訴人個人資料，純粹是因為大陸
    地區民眾無法透過蝦皮拍賣平台網站購買東西，我才與大陸
    地區合夥人林銳松合作，由我提供手機驗證碼，讓大陸地區
    民眾可以註冊取得蝦皮拍賣平台網站的買家會員資格，以進
    行購買商品，我沒有提供身為賣家所應具備的身分證及金融
    機構帳號等資料，我只是類似代購的生意手法，且蝦皮有實
    名認證，無冒用之可能，我並無幫助他人犯罪的主觀犯意云
    云。惟查：
　　⑴按一般人均可以自己身分申辦行動電話門號，如無正當理
      由，實無交付他人任意使用之理，而電話門號事關個人通
      信之身分識別，其專有性甚高，是一般人均有究明正常用
      途，防止他人任意使用之認識，此為吾人依一般生活認知
      所易於體察之常識。衡諸網際網路發展日漸普及，依靠各
      種網路形式開展經營活動的網路服務亦應運而生，例如社
      群媒體、電子商務等網路服務，又為能驗證使用者身分及
      防止惡意註冊，現今各種網路服務提供者，多以電子信箱
      、行動電話門號或第三方帳號等方式供使用者申請註冊，
      並於註冊過程要求使用者點擊特定網址或輸入簡訊驗證碼
      以為因應，本案蝦皮拍賣平台網站之相關帳號申請流程亦
      同，新申辦用戶除於註冊時，得以Facebook帳號、電話號
      碼或Email進行註冊並通過系統驗證外，對於驗證碼取得
      管道，亦採用行動電話號碼註冊及SMS簡訊驗證等方式進
      行，藉以確保該公司對於網路平台與用戶管制之資安管理
      等情，此有蝦皮購物網站服務條款及申請註冊之網頁資料
      、申請註冊流程之頁面截圖在卷可佐（見原審卷第111至1
      37、153至165頁），並有樂購蝦皮股份有限公司108年12
      月23日樂購蝦皮字第0191223002S號函文在卷可參（見本
      院卷第33頁），是以蝦皮拍賣平台網站之網路服務提供者
      ，確有以簡訊驗證碼輸入之方式驗證使用者身分，藉此確
      認該組手機電話號碼為本人所持有，以確保平台及用戶的
      資訊安全。從而，對於採行簡訊驗證碼之電子認證方式，
      若使用者非以其所申辦或持用之行動電話門號收受簡訊驗
      證碼進行認證，除係向具有密切情誼之親友合理借用行動
      電話門號之特殊情況外，衡諸前開簡訊驗證碼之驗證使用
      者身分功能，凡係曾透過該驗證方式註冊會員帳號而使用
      網路服務者，自可預見使用他人行動電話門號以接收簡訊
      驗證碼者，極可能係計畫使用該行動電話門號以冒用他人
      名義向網站服務提供者註冊會員帳號甚明。
　　⑵查被告係銳翊公司之負責人，該公司過去所營業事業資料
      包含網路認證服務業乙節，此有經濟部商業司商工登記公
      示資料查詢服務列印資料在卷（見偵21297卷第87頁）可
      參。參以卷附被告提出其與「一路風塵˙小歇子」於107年
      9月15日之對話紀錄（見偵21297卷第53頁），「一路風塵
      ˙小歇子」告以「號碼給我一下，我編輯好資料就開始做
      」，被告（暱稱「十年」）則回以「好的」、「00000000
      00」，而後「一路風塵˙小歇子」再傳訊「發」，被告隨
      即傳送「200936」等情觀之，顯見被告確有以系爭門號為
      「一路風塵˙小歇子」代收簡訊驗證碼，且被告由該驗證
      碼簡訊內容即可瞭解該簡訊係由蝦皮拍賣平台網站所傳訊
      ，堪認被告應已知悉「一路風塵˙小歇子」係以該行動電
      話門號作為申設蝦皮拍賣平台網站會員驗證之用。
　　⑶又依被告提出之蝦皮購物網站申請註冊會員流程網頁（見
      原審卷第153至165頁），於註冊會員時僅需先輸入行動電
      話號碼，再將蝦皮購物網站傳送至該行動電話之驗證碼輸
      入後即可完成會員註冊，而後會員再進一步填載個人基本
      資料（姓名、身分證字號、出生年月日、地址等）及銀行
      帳號等內容，即可成為該網站平台之賣家張貼販賣商品訊
      息，足見被告於提供系爭門號予「一路風塵˙小歇子」代
      收簡訊驗證碼時，自可預見「一路風塵˙小歇子」可能藉
      此驗證而成為該網站平台之賣家從事販售物品之行為。況
      被告於本案前之107年8月30日即曾因冒用「楊輝彰」、「
      楊辰旭」、「王昊宇」等人名義申請註冊露天拍賣網站帳
      號之犯行，經臺灣臺中地方法院以109年度簡上字第401號
      判決以其犯行使偽造準私文書罪判處有期徒刑3月確定（
      見原審卷第57至61頁），顯見被告於本案前即已知悉在拍
      賣網站上冒用他人名義註冊成為會員，並非難事，則其對
      於「一路風塵˙小歇子」可能冒用他人名義填載不實會員
      個人基本資料乙事，亦難諉以無法預見。
　　⑷再者，依前開被告與「一路風塵˙小歇子」於107年9月15日
      之對話紀錄（見偵21297卷第53頁），被告僅於「一路風
      塵˙小歇子」詢問「號碼有嗎」後，隨即表示「有的」，
      並於「一路風塵˙小歇子」付款後，傳送系爭門號及驗證
      碼給「一路風塵˙小歇子」，而並未對「一路風塵˙小歇子
      」進行任何之人別確認，亦未針對「一路風塵˙小歇子」
      使用該門號之用途做任何查證；且依被告於原審審理時供
      稱：我沒有辦法管控他人的任何行為，我盡量做客戶登記
      資料跟留下交易資料等語（見原審卷第148頁），足見被
      告對「一路風塵˙小歇子」之姓名年籍資料、背景均一無
      所知，亦無從查證，則被告顯無合理根據可排除「一路風
      塵˙小歇子」將利用系爭門號來冒用他人個人資料註冊會
      員帳號之可能性。雖被告另提出其與「一路風塵˙小歇子
      」於109年3月31日之對話紀錄及大陸地區人民「李皓」之
      中國人民共和國居民身分證正反面影本、QQ電子信箱、QQ
      帳號等資訊（見偵21297卷第49至51頁，本院卷第64至66
      頁），佐證其有對「一路風塵˙小歇子」實質查證，主觀
      上並無幫助他人犯罪之故意。惟由上開對話紀錄觀之，被
      告係於本件案發後才要求「一路風塵˙小歇子」需填寫「
      租用協議」，且無證據證明被告所指「李皓」之人即為「
      一路風塵˙小歇子」，自難遽採為對被告有利認定，附此
      敘明。
　　⑸被告既然可以預見「一路風塵˙小歇子」於輸入簡訊驗證碼
      取得會員帳號認證後，可能冒用他人名義填載不實會員個
      人基本資料，仍對於「一路風塵˙小歇子」之年籍均不知
      悉亦非其熟識之人之情況下，率爾提供系爭門號及轉知傳
      送至門號之簡訊驗證碼予「一路風塵˙小歇子」，等同將
      「一路風塵˙小歇子」如何利用系爭門號來申設購物網站
      會員帳號一事完全置於自己支配範疇之外，而容任「一路
      風塵˙小歇子」利用門號來冒用他人名義申設該購物網站
      會員帳號，足徵被告前揭犯罪行為猶仍不違背其本意，主
      觀上應有幫助他人行使偽造準私文書及非法利用個人資料
      等犯罪之不確定故意，灼然甚明。
　　⑹被告雖另辯稱：若欲註冊成為蝦皮購物網站之賣家會員帳
      戶，除以行動電話號碼及簡訊驗證碼等方式進行註冊及驗
      證外，尚須綁定臺灣金融帳戶云云。然查，依被告自己提
      供之蝦皮購物網站申請註冊會員流程網頁（見原審卷第15
      3至165頁），註冊蝦皮購物帳號時得以臺灣行動電話門號
      即區碼(+886)申請註冊，是無論註冊蝦皮購物帳號後係欲
      單純購物為買家，或有販售物品成為賣家，或是否進一步
      註冊真實身分而為實名制會員，均無礙被告前開罪責之成
      立，亦即，被告既知悉申請帳戶時係透過綁定行動電話門
      號方式為之，當知悉蝦皮公司即有透過綁定行動電話門號
      、簡訊認證碼方式，確保申請帳戶者係手機所有人或持用
      人之意，而以此管理帳戶使用者；惟被告提供本案系爭門
      號及簡訊驗證碼，既已足使「一路風塵˙小歇子」通過簡
      訊驗證而註冊成為蝦皮購物網站之會員，則不論「一路風
      塵˙小歇子」究係冒用他人名義註冊成為蝦皮購物網站之
      買家或賣家會員，以及如何取得供註冊成為賣家會員使用
      之他人金融帳戶帳號等其他註冊資料，均無礙於被告可預
      見其提供系爭門號及代收簡訊驗證碼之行為，極可能協助
      「一路風塵˙小歇子」冒用他人名義申設該網站之會員帳
      號，是縱使「一路風塵˙小歇子」嗣有透過他法取得告訴
      人金融帳戶等資料而成為賣家，均無法解免被告前開已然
      成立之幫助犯行使偽造準私文書及非法利用個人資料等犯
      罪之不確定故意，是被告前揭所辯，不足為被告有利之認
      定。
　㈢綜上所述，本案事證業臻明確，被告前揭犯行洵堪認定，應
    予依法論科。
三、論罪及法律適用之說明
  ㈠按電磁紀錄，藉機器或電腦之處理所顯示之影像或符號，足
    以為表示其用意之證明者，以文書論，刑法第220條第2項定
    有明文。本案被告幫助「一路風塵˙小歇子」利用不詳設備
    連結網際網路登入蝦皮拍賣平台網站，在該網站會員個人資
    料網頁上，擅自輸入「丙○○」之姓名及國民身分證統一編號
    ，而成為蝦皮拍賣網路平台之賣家會員，相關電磁紀錄足以
    表示係以「丙○○」本人之名義，向蝦皮拍賣平台網站申設會
    員之意思證明，自屬刑法第220條第2項之準私文書無訛。
  ㈡又自然人之姓名、國民身分證統一編號，係屬個人資料保護
    法第2條第1款所指之個人資料，非公務機關對該個人資料之
    利用，除符合該法第20條第1項但書所列之情形外，均應於
    蒐集之特定目的必要範圍內為之，個人資料保護法第20條第
    1項定有明文，倘意圖為自己或第三人不法之利益或損害他
    人之利益，而違反上開規定，足生損害於他人者，即應科以
    該法第41條之罪責。查「一路風塵˙小歇子」未經丙○○同意
    ，將其以不詳管道取得之「丙○○」姓名及身分證統一編號輸
    入蝦皮拍賣平台網站，據以註冊成為蝦皮拍賣網路平台之賣
    家會員，並藉此在該蝦皮拍賣網路平臺販售商品獲取利益，
    是其就前述個人資料之利用行為顯然不符合個人資料保護法
    第20條第1項但書所列各款情形，且係意圖為自己不法之利
    益，是其所為已違反個人資料保護法第20條之規定，並該當
    該法第41條之罪責。　　
  ㈢又按刑法上之幫助犯，係對於犯罪與正犯有共同之認識，而
    以幫助之意思，對於正犯資以助力，而未參與實施犯罪之行
    為者而言（最高法院75年度台上字第1509號、88年度台上字
    第1270號判決意旨參照）；是以如未參與實施犯罪構成要件
    之行為，且係出於幫助之意思提供助力，即屬幫助犯，而非
    共同正犯。經查，被告雖係以代收簡訊驗證碼服務方式，幫
    助「一路風塵˙小歇子」遂行行使偽造準私文書及非法利用
    個人資料之犯行，然其並未參與輸入前開屬於告訴人個人資
    料之構成要件行為，亦無證據足資證明被告係以正犯之犯意
    參與犯罪，參前說明，應認被告係基於幫助「一路風塵˙小
    歇子」為前開犯行之犯意，而未參與各該犯罪之構成要件行
    為。是核被告所為，係犯刑法第30條第1項前段、第216條、
    第210條、第220條第2項之幫助犯行使偽造準私文書罪及刑
    法第30條第1項前段、個人資料保護法第20條第1項、第41條
    之幫助犯非法利用個人資料罪。
  ㈣起訴意旨雖漏未論及被告另涉犯刑法第30條第1項前段、個人
    資料保護法第20條第1項、第41條之幫助犯非法利用個人資
    料罪，惟起訴書業已敘明此部分犯罪事實，本為起訴效力所
    及，且本院已於審理中諭知被告所犯此部分罪名（見本院卷
    第221頁），已無礙被告防禦權之行使，本院自應併予審究
    。
  ㈤被告從屬之正犯「一路風塵˙小歇子」偽造準私文書之低度行
    為，應為行使偽造準私文書之高度行為所吸收，不另論罪。
  ㈥又被告係以代收驗證簡訊服務行為，涉犯前開二罪名，為想
    像競合犯，爰依刑法第55條前段之規定，應一重之幫助犯非
    法利用個人資料罪論斷。
  ㈦被告為幫助犯，爰依刑法第30條第2項規定，按正犯之刑減輕
    之。
四、本院之判斷
　㈠原審認被告本件事證明確，因予論罪科刑，固非無見，惟查
    ，被告本件所為另犯刑法第30條第1項前段、個人資料保護
    法第20條第1項、第41條之幫助犯非法利用個人資料罪，並
    與所犯刑法第30條第1項前段、第216條、第210條、第220條
    第2項之幫助犯行使偽造準私文書罪，具有想像競合犯之裁
    判上一罪關係，應從一重論以幫助犯非法利用個人資料罪，
    然原審僅論以幫助犯行使偽造準私文書罪，自有未洽。被告
    上訴意旨否認犯罪，依本院前揭說明雖無理由，然原判決既
    有上揭可議，要屬無可維持，應由本院將原判決撤銷改判。
　㈡爰審酌被告不思循正當、合法途徑獲取所需，明知代收驗證
    簡訊服務可能觸法，仍貪圖提供代收簡訊碼之可賺取費用，
    而以提供簡訊認證碼之方式，幫助姓名年籍不詳之人以他人
    個人資料申設蝦皮拍賣平台網站之賣家帳戶，以規避追查實
    際使用者，足以生損害於告訴人及蝦皮拍賣平台網站對於其
    用戶管理之正確性，顯然欠缺法治觀念，兼衡被告之犯罪動
    機、目的、手段、犯後態度、素行、自述高中肄業之教育智
    識程度、離婚、有3名未成年子女需要撫養、經濟狀況普通
    之生活狀況（見本院卷第229頁）等一切情狀，量處如主文
    第二項所示之刑，並諭知易科罰金之折算標準。
　㈢按犯罪所得，屬於犯罪行為人者沒收之，於全部或一部不能
    沒收或不宜執行沒收時，追徵其價額，刑法第38條之1第1項
    、第3項定有明文。經查，被告確有因本件提供代收驗證簡
    訊服務而獲得人民幣20元等情，業據被告於警詢時所自承(
    見偵21297卷第33頁)，並有被告與「一路風塵˙小歇子」於1
    07年9月15日之對話紀錄為憑（見偵21297卷第53頁），堪認
    被告因本件獲有人民幣20元之犯罪所得，既未扣案，爰依刑
    法第38條之1第1項前段及第3項規定，宣告沒收，並於全部
    或一部不能沒收或不宜執行沒收時，追徵其價額。
據上論斷，應依刑事訴訟法第369條第1項前段、第364條、第299
條第1項前段，個人資料保護法第20條、第41條，刑法第11條前
段、第30條第1項、第2項前段、第210條、第216條、第220條第2
項、第55條前段、第41條第1項前段、第38條之1第1項前段、第3
項，判決如主文。 
本案經檢察官黃雅鈴提起公訴，檢察官乙○○到庭執行職務。  
中　　華　　民　　國　　110 　年　　9 　　月　　28　　日
            刑事第七庭   審判長法　官  梁  堯  銘
                               法　官  王  鏗  普
                               法　官  羅  國  鴻
以上正本證明與原本無異。
如不服本判決應於收受送達後20日內向本院提出上訴書狀，其未
敘述上訴理由者，並得於提起上訴後20日內向本院補提理由書狀
（均須按他造當事人之人數附繕本）「切勿逕送上級法院」。因
疫情而遲誤不變期間，得向法院聲請回復原狀。 
                               書記官  吳  姁  穗 

中　　華　　民　　國　　110 　年　　9 　　月　　28　　日
【論罪科刑法條】
中華民國刑法第216條
行使第210條至第215條之文書者，依偽造、變造文書或登載不實
事項或使登載不實事項之規定處斷。

中華民國刑法第220條第2項
錄音、錄影或電磁紀錄，藉機器或電腦之處理所顯示之聲音、影
像或符號，足以為表示其用意之證明者，亦同。

中華民國刑法第210條
偽造、變造私文書，足以生損害於公眾或他人者，處5年以下有
期徒刑。

個人資料保護法第41條
意圖為自己或第三人不法之利益或損害他人之利益，而違反第6
條第1項、第15條、第16條、第19條、第20條第1項規定，或中央
目的事業主管機關依第21條限制國際傳輸之命令或處分，足生損
害於他人者，處5年以下有期徒刑，得併科新臺幣1百萬元以下罰
金。